【裁判字號】    98,行專訴,76
【裁判日期】    981119
【裁判案由】    新型專利舉發
【裁判全文】
智慧財產法院行政判決
                                    98年度行專訴字第76號
                                    98年10月29日辯論終結
原      告  甲○○
訴訟代理人  戊○○○○○○○
            己○○○○○○○
被      告  經濟部智慧財產局
代  表  人  乙○○（局長）
訴訟代理人  丁○○
參  加  人  丙○○
訴訟代理人  庚○○○○○○○
上列當事人間因新型專利舉發事件，原告不服經濟部中華民國98
年4 月30日經訴字第09806111580 號訴願決定，提起行政訴訟，
本院判決如下：
    主  文
原告之訴駁回。
訴訟費用由原告負擔。
    事實及理由
一、事實概要
    緣參加人丙○○前於88年2 月24日以「跳脫元件結構之改良
    」向被告申請新型專利，經被告編為第88202887號審查，准
    予專利，並於公告期滿後，發給新型第172520號專利證書（
    下稱系爭專利）。嗣原告以其有違核准時專利法第98條第1
    項第1 款、第2 款及第2 項之規定，不符新型專利要件，對
    之提起舉發，案經被告審查，以96年10月23日(96)智專三(
    二)04059字第09620587860 號專利舉發審定書為「舉發成立
    ，應撤銷專利權」之處分，參加人不服，訴經經濟部97年6
    月24日經訴字第09706108980 號訴願決定書撤銷該處分，並
    命被告重行審酌另為適法之處分。被告乃依前次經濟部訴願
    決定意旨，重為本件「舉發不成立」之處分。原告不服，提
    起訴願，經遭決定駁回，遂向本院提起行政訴訟。本院因認
    本件訴訟之結果，倘認訴願決定及原處分應予撤銷，參加人
    之權利或法律上利益將受損害，乃依行政訴訟法第42條第1
    項規定，依職權裁定命其獨立參加本件被告之訴訟。
二、原告主張：
  (一)系爭專利案係於民國88年2 月24日提出申請，惟系爭案所請
    求之申請專利範圍及其技術內容、構造於申請前已見於刊物
    及已公開使用，且系爭案係運用申請前既有之技術或知識，
    為熟習該項技術者所能輕易完成且未能增進功效，因此系爭
    案不符合專利法之規定。
  (二)引證案之「習用接觸簧片(7')」結構與系爭案申請專利範圍
    第1 項之技術特徵相同。該習用接觸簧片(7')中間設有一適
    當之封閉狀開孔，且習用接觸簧片(7')任一端沖壓呈一ㄩ型
    ，ㄩ型之兩側向內靠縮，使本體（習用接觸簧片(7')）由原
    來之平直狀變成立體弧曲狀。由習用接觸簧片(7')之參考圖
    第19圖及對應說明書（第5 頁第2-7 行）之文字敘述，比對
    系爭案之申請專利範圍第1 項之技術手段特徵，兩者完全相
    同，此為參加人、被告機關、原決定機關、以及原告皆未爭
    執的共同事實。
  (三)依引證案第19圖及說明書第5 頁第2-7 行之文字敘述，清楚
    描述「習用接觸簧片(7')」之形狀、構造及其特徵，而引證
    案（證據3 ）之創作目的，在於改進「習用接觸簧片(7')」
    之缺點。如86年11月10日之前未曾公開使用於當時之開關銷
    售市場，則原告無法得知該「習用接觸簧片(7')」之形狀、
    構造，更無從得知其結構及使用上的缺點而改進。是以「習
    用接觸簧片(7')」在86年11月10日之前已公開銷售、公開使
    用。再者，組裝、使用於開關結構中之各型、各式早期習用
    「接觸簧片」，存在之年限至少30年以上，此亦為從事開關
    業者不爭之事實。
  (四)如前所述，即使引證案之「習用接觸簧片(7')」並無具體之
    公開日與公開方式（如專利號數、公開刊物或實物銷售、展
    示證據等）可供參佐，但其確為86年11月10日前已存在之先
    前習知技術。而專利法第98條第2 項中之「申請前既有之技
    術或知識」並不限定予「以見於刊物或公開使用」，是以，
    系爭專利之專利範圍及其技術手段為運用申請前既有之技術
    或知識，而為熟習該項技術（「習用接觸簧片(7')」）者所
    能輕易完成且未能增進功效，不得依法申請取得新型專利。
  (五)並聲明求為判決撤銷訴願決定及原處分，並命被告作成撤銷
    系爭專利權之審定。
三、被告則以：
  (一)就系爭專利是否違反核准時專利法第98條第1 項第1 款及第
    2項之規定部分：
  1.查原告係引用引證案之第19圖及說明書第5 頁第2 至7 行所
    揭示一種習用接觸簧片結構為實體技術理由。然遍查引證案
    說明書前後內容僅泛稱其為「習用接觸簧片」，並未明示該
    等習用接觸簧片確實之公開日期與公開方式（如專利號數、
    公開刊物或實物銷售、展示證據等）為何，復無其他證據資
    料可供參佐，則該「習用接觸簧片」結構之公開日期至多可
    認與引證案公開日相同。
  2.是以，引證案申請日為86年11月10日，公告日為89年7 月11
    日，與系爭專利之申請日（88年2 月24日）相較，引證案之
    第19圖及說明書第5 頁第2 至7行 所揭示之接觸簧片結構可
    推認之公開日期為89年7 月11日，故尚難謂於系爭專利申請
    前已見於刊物或已公開使用者，而得據以實體論究系爭專利
    之新穎性與進步性。
  (二)就系爭專利是否違反核准時專利法第98條第1 項第2 款之規
    定部分：如前所述，引證案與系爭專利相較，為一申請在先
    公告在後之專利案。是以，就實體技術而言，依系爭專利申
    請專利範圍第1 項記載：「一種跳脫元件結構之改良，其係
    指一種安裝於開關中，使電流過載時會自動切斷電源之裝置
    ，該裝置上設有由記憶金屬製成之本體，該本體中間設有一
    適當之封閉式開孔，且該本體任一端之兩側向內縮靠，使本
    體由原來之平直狀變成立體弧曲狀。」其中所界定之「記憶
    金屬製成之本體，該本體中間設有一適當之封閉式開孔，且
    該本體任一端之兩側向內縮靠，使本體由原來之平直狀變成
    立體弧曲狀」技術內容，乃引證案之申請專利範圍及其說明
    書相對應之創作說明或圖式均未揭露者，是兩者構造已有差
    異，尚非屬相同之新型等語，資為抗辯。
  (三)並聲明求為判決駁回原告之訴。
四、參加人主張：
  (一)原告所提引證案（證據3 、4 ）皆為民國89年7 月11日公告
    第86218874號「具保護線路之安全開關」專利案，而參加人
    所有系爭第172520號新型專利，乃是於88年2 月24日所申請
    之專利案。按依被告於83年11月25日所發行之專利審查基準
    第20. I.1有關「申請前已見於刊物」之說明可知，所謂「
    申請前已見於刊物」是向不特定公眾公開發行且達於不特定
    之多數人足以閱讀之狀態，引證案之公開日既然明顯晚於系
    爭專利之申請日，其在系爭專利申請時並未核准公告，應非
    屬「對不特定公眾公開發行且達於不特定之多數人足以閱讀
    」之「刊物」，故系爭專利並無專利法及專利審查基準所指
    之「申請前已見於刊物」之情事，理應未違反核准當時專利
    法第98條第1 項第1 款之規定，意即系爭專利應已具備「新
    穎性」之可專利要件。
  (二)引證案於系爭專利申請時，既然並未被核准公告，則參加人
    亦無從依引證案之技術或知識，輕易完成系爭專利之技術內
    容，因此，系爭專利並無違反核准當時專利法第98條第2 項
    之規定，意即系爭專利理應已具備「進步性」之可專利要件
    。
  (三)至於系爭專利核准當時專利法第98條第1 項第2 款規定「有
    相同之發明或新型申請在先並經核准專利者」，亦不得依本
    法申請取得新型專利之情事，其立法本意及精神係基於專利
    權之專有排他性及一新型一專利的原則，所制訂之「同一性
    」或「擬制新穎性」規定，以將先申請案所記載之新型技術
    內容，由法律「擬制」為既有技術，而使後申請案的新型不
    具新穎性，以解決「同一性」的問題，惟此一「同一性」或
    「擬制新穎性」的規定，並不代表先申請案所記載之習知技
    術，屬於後申請案申請前已見於刊物的習知技術，先申請案
    宣稱的習知技術仍必需依證據法則，提供相關證據，以證明
    係屬「申請前已見於刊物」者，始能依據系爭專利核准當時
    專利法第98條第1 項第1 款的規定，使後申請案的新型被認
    定不具備「新穎性」的可專利要件，故原告以引證案說明書
    第5 頁第2 至7 行及圖式第19圖所揭示的習知技術與系爭專
    利比對，進而認定引證案與系爭專利為同一新型，顯然完全
    違反系爭專利核准當時專利法第98條第1 項第2 款的規定及
    其立法本意。
  (四)引證案說明書第5 頁第2 至7 行及圖式第19圖所揭示之「一
    種習用接觸簧片(7')」，係由一金屬片(100) 製作而成，其
    製作方式時係先利用一模具在其上沖壓出一ㄩ型溝槽(101)
     ，再利用另一模具對其進行沖壓成型，以破壞其內部應力
    結構的方式，使得該金屬片(100) 被強制展延變形成所需接
    觸簧片(102) 之形狀，故其整體表面積已因材料之展延變形
    ，而遠大於金屬片(100) 原來的表面積，此一結果會造成如
    引證案說明書第5 頁第2 至7 行所述，「此種利用沖壓成型
    方式而成之碟型雙合金屬片(7')，只具單向跳脫功能，因破
    壞其內部應力結構，因而降低使用壽命，並使其跳脫電流準
    確性降低」的嚴重問題。反觀系爭專利，雖亦係由一金屬片
    (200) 製作而成，其製作方式係先利用一模具在其中間沖壓
    出一封閉狀開孔(201) ，再使其任一端的兩側向內縮靠，以
    令原來平直狀之金屬片(200) 變成立體弧曲狀之跳脫元件(2
    02) ，由於系爭專利跳脫元件(202) 之材料本身並未展延變
    形，故其整體表面積仍與金屬片(200) 原來之表面積相同，
    生產製造上極易控制跳脫電流的精準度，以確保開關能在過
    電流時安全地跳脫，實現安全開關應具備之功能。
  (五)故無論就形狀、構造及生產製造上所產生之差異性，引證案
    所揭示之習用之碟型雙合金屬片(7')，本身結構之內部應力
    已因強制展延變形，而遭破壞，致在生產製造上完全無法控
    制跳脫電流的精準度，極易造成據以組裝而成之安全開關在
    發生過電流時，完全無法發揮應有的安全跳脫功能；反之，
    系爭專利跳脫元件之材料本身並未展延變形，其本身結構之
    內部應力幾乎完全未遭破壞，故在生產製造上，極易控制跳
    脫電流的精準度，以確保據以組裝而成的安全開關能在過電
    流時精準且安全地跳脫，實現安全開關應具備的安全跳脫功
    能。故系爭專利之整體技術手段與欲解決之問題，顯然與引
    證案所揭示之習用碟型雙合金屬片(7')之技術手段完全不相
    同，且優於證據三及證據四所揭示之習用碟型雙合金屬片(7
    ')，絕非如原告所謂兩者之技術手段相同，故自無繼續論究
    系爭專利是否違反核准當時專利法第98條第1 項第2 款規定
    之必要。
  (六)並聲明求為判決駁回原告之訴。
五、得心證之理由：
  (一)按凡對物品之形狀、構造或裝置之創作或改良，而可供產業
    上利用者，得依法取得新型專利，為系爭專利核准時（即83
    年1 月21日修正公布）專利法第97條及第98條第1 項前段所
    規定。另新型如「一、申請前已見於刊物或已公開使用者。
    …二、有相同之發明或新型申請在先並經核准專利者。」或
    「係運用申請前既有之技術或知識，而為熟習該項技術者所
    能輕易完成且未能增進功效時」，不得依法申請取得新型專
    利，復為同法第98條第1 項第1 款、第2 款及第2 項所明定
    。而對於獲准專利權之新型，任何人認有違反專利法第97條
    至第99條規定者，依法得附具證據，向專利專責機關提起舉
    發。從而，系爭專利有無違反前揭專利法之情事而應撤銷其
    新型專利權，依法應由舉發人附具證據證明之，倘其證據不
    足以證明系爭專利有違前揭專利法之規定，自應為舉發不成
    立之處分。
  (二)本件系爭第88202887號「跳脫元件結構之改良」新型專利案
    ，其申請專利範圍僅1 項，內容為：「一種跳脫元件結構之
    改良，其係指一種安裝於開關中，使電流過載時會可自動切
    斷電源之裝置，該裝置上設有由記憶金屬製成之本體，該本
    體中間設有一適當之封閉狀開孔，且該本體任一端之兩側向
    內縮靠，使本體由原來之平直狀變成立體弧曲狀。」（其相
    關圖式如附圖一所示）。依其專利說明書所載，系爭專利目
    的之一在提供一種跳脫元件結構之改良，其主要其係指一種
    安裝於開關中，而在過載電流通過時可準確地跳脫，以保護
    與其相連接之電器產品中之電路不致因過載產生災害之裝置
    ，該裝置上由記憶金屬製成之本體，該本體中間設有一適當
    之開孔，且該本體在任一端兩側向內縮靠，而使本體由平面
    變成弧形立體狀，俾使用時，可藉由向內縮合之距離，控制
    本體弧度之形成，而使其中流通之電流突然升高超過設定之
    負載值時，可藉由其本身受熱會變形之原理，準確地向上跳
    脫；且因本創作之端點係分別在兩相對之邊緣上，使本創作
    之端點與端點較習用裝置長，如此，不但安全性好，且因跳
    開距離更大，如遇大電流通過，不致因間隙不夠，而有遲滯
    之現象產生，進而破壞開關本身。另一目的，在提供一種跳
    脫元件結構之改良，因其跳脫元件在成形即為弧曲狀，故，
    在使用時，可藉由凸起之部分直接觸靠在固定在開關中之接
    點，而不需如習用之合金片需藉外力之推抵，如此，在擺動
    時，亦不會有斷裂之情形發生，進而能延長其使用壽命者。
  (三)原告所提舉發引證案為86年11月10日申請、89年7 月11日公
    告之第86218874號「具保護線路之安全開關」新型專利案，
    及該專利案說明書第19圖習用接觸簧片成型構造圖（其圖式
    如附圖二所示）。
  (四)就系爭專利是否違反核准時專利法第98條第1 項第1 款及第
    2項之規定部分：
  1.依引證案專利說明書第19圖及說明書第5 頁第2-7 行之文字
    敘述，清楚描述「習用接觸簧片(7')」之形狀、構造及其特
    徵，而引證案專利說明書第3 頁所載之創作目的，在於改進
    「習用接觸簧片(7')」之缺點，如86年11月10日之前未曾公
    開使用於當時之開關銷售市場，則該專利案之發明人（按為
    原告）無法得知該「習用接觸簧片(7')」之形狀、構造，更
    無從得知其結構及使用上的缺點而改進，且該專利說明書作
    成申請時並無法預知其後原告會持以作為舉發本件系爭專利
    之用，而事先虛構該案專利說明書第19圖及說明書第5 頁第
    2-7 行之文字敘述「習用接觸簧片(7')」之形狀、構造及其
    特徵。故原告主張引證案專利說明書第19圖「習用接觸簧片
    (7')」之形狀、構造，於該引證案於86年11月10日申請之前
    即已公開使用於當時之開關銷售市場，應可信實。被告稱引
    證案說明書前後內容僅泛稱其為「習用接觸簧片」，並未明
    示該等習用接觸簧片確實之公開日期與公開方式（如專利號
    數、公開刊物或實物銷售、展示證據等）為何，復無其他證
    據資料可供參佐，則該「習用接觸簧片」結構之公開日期至
    多可認與引證案公開日89年7 月11日相同云云，尚非可採。
    因此，引證案專利說明書第19圖及說明書第5 頁第2-7 行之
    文字描述「習用接觸簧片(7')」之形狀、構造及其特徵，即
    得以之作為比對系爭專利是否具新穎性、進步性之證據。
  2.引證案專利說明書第5 頁第2 至7 行及圖式第19圖所揭示之
    「一種習用接觸簧片(7')」，係由一金屬片(100) 製作而成
    ，其製作方式時係先利用一模具在其上沖壓出一ㄩ型溝槽(1
    01) ，再利用另一模具對其進行沖壓成型，以破壞其內部應
    力結構的方式，使得該金屬片(100) 被強制展延變形成所需
    接觸簧片(102) 之形狀，故其整體表面積已因材料之展延變
    形，而遠大於金屬片(100) 原來的表面積，此一結果會造成
    如引證案說明書第5 頁第2 至7 行所述：「此種利用沖壓成
    型方式而成之碟型雙合金屬片(7')，只具單向跳脫功能，因
    破壞其內部應力結構，因而降低使用壽命，並使其跳脫電流
    準確性降低」的嚴重問題。
  3.系爭專利係由一金屬片(200) 製作而成，其製作方式係先利
    用一模具在其中間沖壓出一封閉狀開孔(201) ，再使其任一
    端的兩側向內縮靠，以令原來平直狀之金屬片(200) 變成立
    體弧曲狀之跳脫元件(202) ，由於系爭專利跳脫元件(202)
    之材料本身並未展延變形，故其整體表面積仍與金屬片(200
    ) 原來之表面積相同，生產製造上極易控制跳脫電流的精準
    度，以確保開關能在過電流時安全地跳脫，實現安全開關應
    具備之功能。
  4.經比對結果，無論就形狀、構造及生產製造上所產生之差異
    性，引證案所揭示之習用之碟型雙合金屬片(7')，本身結構
    之內部應力已因強制展延變形，而遭破壞，致在生產製造上
    完全無法控制跳脫電流的精準度，極易造成據以組裝而成之
    安全開關在發生過電流時，完全無法發揮應有的安全跳脫功
    能；反之，系爭專利跳脫元件之材料本身並未展延變形，其
    本身結構之內部應力幾乎完全未遭破壞，故在生產製造上，
    易控制跳脫電流的精準度，以確保據以組裝而成的安全開關
    能在過電流時精準且安全地跳脫，實現安全開關應具備的安
    全跳脫功能。故系爭專利之整體技術手段與欲解決之問題，
    顯然與引證案所揭示之習用碟型雙合金屬片(7')之技術手段
    完全不相同，且優於引證案所揭示之習用碟型雙合金屬片(7
    ')，非為熟習該項技術者依引證案第19圖習用技術所能輕易
    完成者，自具有新穎性、進步性，而無違核准當時專利法第
    98條第1 項第1 款及第2 項之規定。
  (五)就系爭專利是否違反核准時專利法第98條第1 項第2 款之規
    定部分：
    引證案係於86年11月10日申請、89年7 月11日公告，與系爭
    專利相較，為一申請在先公告在後之專利案。依系爭專利申
    請專利範圍第1 項記載：「一種跳脫元件結構之改良，其係
    指一種安裝於開關中，使電流過載時會自動切斷電源之裝置
    ，該裝置上設有由記憶金屬製成之本體，該本體中間設有一
    適當之封閉式開孔，且該本體任一端之兩側向內縮靠，使本
    體由原來之平直狀變成立體弧曲狀。」其中所界定之「記憶
    金屬製成之本體，該本體中間設有一適當之封閉式開孔，且
    該本體任一端之兩側向內縮靠，使本體由原來之平直狀變成
    立體弧曲狀」技術內容，乃引證案之申請專利範圍及其說明
    書相對應之創作說明或圖式均未揭露者，是兩者構造已有差
    異，尚非屬相同之新型，系爭專利自無違核准時專利法第98
    條第1 項第2 款之規定，原告於訴願及本院就此部分亦未再
    爭執。
六、綜上所述，本件被告以系爭專利並無違反核准時專利法第98
    條第1 項第1 款、第2 款及第2 項之規定，所為「舉發不成
    立」之處分，就引證案第19圖習用技術公開日期認定部分雖
    有上揭不同，惟結果無異，仍應予維持；訴願決定予以維持
    ，核無不合。原告訴請撤銷訴願決定及原處分，並命被告作
    成撤銷系爭專利權之審定，為無理由，應予駁回
七、據上論結，本件原告之訴為無理由，依智慧財產案件審理法
    第1 條，行政訴訟法第98條第1 項前段，判決如主文。
中    華    民    國    98     年    11    月    19   日
                   智慧財產法院第二庭
                               審判長法  官  陳國成
                                     法  官  蔡惠如
                                     法  官  陳忠行
以上正本係照原本作成。
如不服本判決，應於送達後20日內，向本院提出上訴狀並表明上
訴理由，如於本判決宣示後送達前提起上訴者，應於判決送達後
20日內補提上訴理由書（須按他造人數附繕本）。
中    華    民    國    98     年    11    月    19   日
                                     書記官  陳士軒


司法院資訊處製作；財團法人民間司法改革基金會備份。
